最高法院刑事判決　　　　　　　　　　　　　　　八十八年度台上字第六五五四號
　　上　訴　人　甲○○
右上訴人因張俊雄等自訴偽造文書案件，不服台灣高等法院台中分院中華民國八十六
年七月二日第二審更審判決（八十六年度上更(一)字第三二號，自訴案號：台灣台中地
方法院八十二年度自緝字第九六三號），提起上訴，本院判決如左：
    主  文
原判決撤銷，發回台灣高等法院台中分院。
    理  由
本件原判決認定上訴人甲○○與簡天來之秘書陳淑娟共同意圖為自己不法之所有，於
民國八十一年間，推由陳淑娟竊取簡天來所有坐落新竹市○○段第六四二等地號土地
五筆及其上建物之所有權狀、印鑑章、身分證，並持向台北市中山區戶政事務所，偽
以簡天來名義，制作印鑑證明申請書，向該所領取簡天來之印鑑證明，再基於概括犯
意，盜用上開印鑑於委託書，及空白之土地登記申請書、抵押權設定契約書上，嗣簡
天來死亡，上訴人乘機於八十一年三月十二日向自訴人張俊雄詐稱已購得簡天來上述
土地，因資金不足，擬以該房地設定抵押權向張俊雄借款，並出示該偽造之委託書，
使其陷於錯誤，先交付新台幣（下同）三百萬元，上訴人並委託不知情之代書將該空
白之土地登記申請書、抵押權設定契約書偽造完成，連同印鑑證明交與代書，向新竹
地政事務所申請辦理抵押權之設定登記，設定權利人為自訴人張林美英，張俊雄再付
餘款六百十萬元，均足生損害於公眾及他人等情。因而撤銷第一審無罪之判決，改判
依牽連犯關係，從一重論處上訴人共同連續行使偽造私文書罪刑，固非無見。
惟查：(一)按被告為接受文書之送達，應將其住所、居所或事務所向法院陳明，此項陳
明，其效力及於同地之各級法院，刑事訴訟法第五十五條第一項定有明文。又傳票之
得為公示送達者，以被告之所在地不明，並不能以其他方法送達者為限（本院五十年
台上字第一一六○號判例參照）。本件上訴人於原審前審已陳明其送達處所為台中郵
政六三之二九八號信箱（見原審上訴卷(一)第一一九頁正面），乃原審並未將審理期日
之傳票向該處所為送達，遽以上訴人應受送達之處所不明，而為公示送達，其公示送
達，於法自有未合。而上訴人既未經合法之傳喚，原審未待其到庭逕行審判，其訴訟
程序即有違誤。(二)本院前以發回意旨已指明，卷附原審認定為偽造之簡天來名義之委
託書（自字卷第五頁），與簡天來親自簽名之結婚合同書（原審上訴卷(二)第二十一頁
），其上之「簡天來」簽名，由肉眼辨識似無不同。事關該簡天來名義之委託書是否
偽造，自應將上開委託書及結婚合同書，送請有關機關鑑定二者之「簡天來」簽名是
否出於同一人之筆跡，原審未送請鑑定，難謂無應於審判期日調查之證據未予調查之
違法。(三)次按有罪判決書之事實一欄為適用法令之根據，凡於適用法令有關之事實，
必須詳為記載，始足為適用法令之基礎。查原判決事實記載共犯陳淑娟於八十一年一
月七日，持簡天來印鑑章至台北市中山區戶政事務所，偽以簡天來之名義，制作印鑑
證明書，向該戶政事務所申請簡天來之印鑑證明，使承辦之公務員誤認陳淑娟帶簡天
來本人申請，而發給印鑑證明，足以生損害於簡天來及戶政事務所發給印鑑證明之正
確性等情，理由六並說明其偽以簡天來名義書寫印鑑證明申請書申領印鑑證明，且使
承辦公務員陷於錯誤而登載不實，發給印鑑證明，係牽連犯刑法第二百十六條、第二
百十條之行使偽造私文書罪及同法第二百十四條之使公務員登載不實罪，應從一重以
行使偽造私文書罪處斷云云，惟共犯陳淑娟究係如何明知為不實之事項，使公務員登
載於職務上所掌之何項公文書，原判決事實欄並未明確記載，理由亦未詳加說明，亦
難謂為適法。(四)依原判決認定之事實，共犯陳淑娟盜用簡天來之印鑑章，蓋於辦理產
權移轉及抵押登記之委託書、空白土地登記申請書、抵押權設定契約書上，並影印簡
天來身分證備用，再將簡天來之印鑑章、身分證放回原處，上開偽造之文件及系爭房
地所有權狀六張則交予上訴人云云，苟此項認定屬實，則共犯陳淑娟之拿取簡天來印
鑑章及身分證，而為前述盜用印章及影印身分證行為，是否有不法所有之意圖，即待
研求，原判決未予究明，遽謂上訴人竊取簡天來印章、身分證部分，係犯刑法第三百
二十條第一項之竊盜罪，亦嫌率斷。(五)再按行使偽造私文書，其偽造之低度行為，應
為行使之高度行為所吸收，不另論罪。查依原判決認定之事實，上訴人以偽造之簡天
來名義委託書、抵押權設定契約書、土地登記申請書，持向新竹地政事務所辦理以簡
天來為債務人兼義務人之抵押權設定登記，苟此項認定屬實，則上訴人應係牽連犯刑
法第二百十六條、第二百十條之行使偽造私文書罪及同法第二百十四條之使公務員登
載不實罪，其偽造文書之低度行為，應為行使之高度行為所吸收，不另論罪。乃原判
決理由六，就此部分，先論上訴人犯刑法第二百十條之偽造私文書罪，繼又謂上訴人
向新竹地政事務所以簡天來為債務人兼義務人之不實事項送請登記，另犯有刑法第二
百十六條、第二百十條之行使偽造私文書及同法第二百十四條之使公務員登載不實罪
，所犯上開二罪，有方法結果之牽連關係，應從較重之行使偽造私文書罪處斷云云，
而未說明此部分之偽造私文書行為，已為行使偽造私文書行為所吸收，不另論罪，其
法則之適用，亦有違誤。以上或為上訴意旨所指摘，或為本院得依職權調查之事項，
應認原判決仍有撤銷發回之原因。又行使偽造私文書既經撤銷發回，基於審判不可分
原則，與其有牽連關係之竊盜及使公務員登載不實部分，亦一併撤銷發回，併予明
。
據上論結，應依刑事訴訟法第三百九十七條、第四百零一條，判決如主文。
中      華      民      國    八十八    年     十一     月     十八     日
                              最高法院刑事第十一庭
                                  審判長法官  莊  登  照
                                        法官  洪  明  輝
                                        法官  蔡  清  遊
                                        法官  林  秀  夫
                                        法官  張  淳  淙
      右正本證明與原本無異
                                              書  記  官
中      華      民      國    八十八    年     十一     月    二十五    日
